【裁判字號】    98,重訴,160
【裁判日期】    991014
【裁判案由】    拆屋還地
【裁判全文】
臺灣新竹地方法院民事判決             98年度重訴字第160號
原      告  國防部總政治作戰局
法定代理人  甲○○
訴訟代理人  陳恩民律師
            魏翠亭律師
複  代理人  辛○○
被      告  壬○○
上列當事人間拆屋還地事件，本院於民國99年9月30日辯論終結
，判決如下：
    主      文
被告應將坐落新竹市○○段二０六六之三地號土地上，如附圖所
示標示 (14)部分，面積二九０平方公尺之地上物拆除，並將前
開占用土地騰空返還原告。
訴訟費用由被告負擔。
本判決第一項於原告以新台幣參佰零玖萬元供擔保後得假執行。
    事實及理由
甲、程序部分：
壹、按當事人法定代理人其代理權消滅者，訴訟程序在有法定代
    理人承受其訴訟以前當然停止；上開之規定，於有訴訟代理
    人時不適用之；又承受訴訟人，於得為承受時，應即為承受
    之聲明；聲明承受訴訟，應提出書狀於受訴法院，民事訴訟
    法第170條、第173條前段、第175條第1項、第176條分別定
    有明文。經查，原告之法定代理人原為鄭瑞堅，嗣於訴訟進
    行中變更為甲○○，惟原告於訴訟中有委任訴訟代理人，故
    訴訟程序仍續行而例外不當然停止，且原告之法定代理人變
    更為甲○○後，亦具狀聲明承受訴訟，經核依法尚無不合，
    應予准許，合先敘明。
貳、次按原告於判決確定前，得撤回訴之全部或一部。但被告已
    為本案之言詞辯論者，應得其同意；訴之撤回應以書狀為之
    。但於期日，得以言詞向法院或受命法官為之。民事訴訟法
    第262條第1項、第2項分別定有明文。再按訴狀送達後，原
    告不得將原訴變更或追加他訴，但被告同意或請求基礎事實
    同一者或擴張或減縮應受判決事項之聲明者，不在此限；又
    被告於訴之變更或追加無異議，而為本案言詞辯論者，視為
    同意變更或追加，民事訴訟法第255條第1項第1款、第2款、
    第3款及第2項定有明文。查本件原告起訴主張其所管理之國
    有新竹市○○段2066-3地號土地，為被告及己○○、乙○○
    、癸○○、子○○、丙○○○、卯○○、丁○○、巳○○、
    庚○○、丑○○、寅○○、辰○○、午○○等人無權占有，
    原告乃基於所有物返還請求權之法律關係，訴請拆屋還地等
    情，惟己○○早於本件訴訟提起前即已死亡，故原告乃於訴
    訟程序進行中具狀撤回對己○○之訴訟，並追加其繼承人即
    其配偶戊○○為被告，核與前揭規定相符，自應准許；另原
    告於本件訴訟程序中業與戊○○、乙○○、癸○○、子○○
    、丙○○○、卯○○、丁○○、巳○○、庚○○、丑○○、
    寅○○、辰○○、午○○等人達成訴訟上和解；又原告起訴
    後依新竹市地政事務所實際測量結果，就請求被告拆屋還地
    之面積有所增減，乃屬擴張或減縮應受判決事項之聲明，核
    與前揭規定相符，自應准許。
乙、實體方面：
壹、原告方面：
一、聲明：
(一)被告應將坐落新竹市○○段2066-3地號土地上，如附圖所示
    標示 (14)部分，面積290平方公尺之地上物拆除，並將前開
    占用土地騰空返還原告。
(二)訴訟費用由被告負擔。
(三)願供擔保請准宣告假執行。
二、陳述：
(一)緣坐落新竹市○○段2066-3地號土地(下稱系爭土地)乃屬中
    華民國所有，並由原告機關管理，而被告乃系爭土地上原空
    軍新竹市第19村眷村之違占戶，未據任何權源，亦未經原告
    之同意，擅自於系爭土地如附圖所示標示(14)部分，建有面
    積290平方公尺之地上物，且被告前經國防部依照國軍老舊
    眷村改建條例第23條、國軍老舊眷村改建條例施行細則第21
    條規定，辦理被告就其違占地上物部分之補償，被告依前開
    規定領取補償時，亦簽具切結書同意應於國防部公告之搬遷
    期限內主動搬遷，否則國防部及所屬權責機關單位得自行處
    理，惟被告嗣後卻未依前開切結書內容，於國防部公告搬遷
    期限即94年9月30日前搬遷。
(二)按所有權人對於無權占有或侵奪其所有物者，得請求返還之
    ；對於妨害其所有權者，得請求除去之，民法第767條定有
    明文。次按國有土地撥給各地國家機關使用者，名義上雖仍
    為國有，實際上即為使用機關行使所有人之權利，故准由管
    領機關起訴，代國家主張所有權人之權利，最高法院著有51
    年台上字第2680號判例可資參照。查，原告既為系爭土地之
    管理機關，而被告無權占用系爭土地如附圖所示標示(14)部
    分，建有面積290平方公尺之地上物等情，已如前述，則原
    告自得本於管理人代為行使民法第767條所有物返還請求權
    之法律關係，及被告所書立之切結書，訴請被告將系爭土地
    上如附圖所示標示(14)部分之地上建物拆除後，騰空返還原
    告。
貳、被告則以：違占系爭土地之攤販及住家約有200餘戶，惟原
    告選擇性提告，令人無法信服。又被告為配合眷村改建，亦
    同意拆屋還地，然原告執行過程卻未循程序正義，蓋其餘違
    占戶環居外圍，被告違占處位於內側，拆遷順序自應由外而
    內，以利施工進行，原告卻悖道而行，且區內另有違占戶已
    領補償金及拆除獎金後，重新搭建，營私謀利長達5年，原
    告均視若無睹、刻意包庇。另依「眷村改建施行細則」補償
    辦法規定，拆遷戶經拆遷後，尚可請領補償金之50%作為拆
    除獎金，被告受制於客觀環境，致執行困難，原告藉故否准
    發給拆除獎金，復隱瞞違占戶依法於改建完成後可優先全額
    承購一戶26坪之權利，嚴重損害渠等違占戶之法定權益等語
    ，資為抗辯。
參、得心證之理由：
一、原告主張系爭土地為中華民國所有、原告所管理，詎被告壬○○無權占用系爭土地如附圖所示標示(14)部分，並於其上
    建有面積290平方公尺之地上物之事實，業據其提出系爭土
    地之土地登記謄本為證，並經本院至現場勘驗明確，有勘驗
    筆錄及新竹市地政事務所土地複丈成果圖等件在卷可稽，且
    被告對於其無使用系爭土地之正當權源亦不爭執，亦表示同
    意拆屋還地，自堪信原告前開主張為真。至被告爭執原告選
    擇性提告、執行過程未循程序正義、藉故否准發給拆除獎金
    、隱瞞違占戶依法於改建完成後可優先全額承購一戶26 坪
    之權利云云，均非其能取得合法占有之合理抗辯，亦與本件
    爭點無涉，尚非本件應予審究，是被告前開所辯自不足採。
二、按所有人對於無權占有或侵奪其所有物者，得請求返還之。
    對於妨害其所有權者，得請求除去之。有妨害其所有權之虞
    者，得請求防止之，民法第767條定有明文。次按國有財產
    撥給各地國家機關使用者，名義上雖仍為國有，實際上即為
    使用機關行使所有人之權利，故本院對於是類財產，向准由
    管領機關起訴，代國家主張所有權人之權利，最高法院著有
    51年台上字第2680號判例可資參照。查系爭土地為原告管理
    之國有土地，而被告壬○○占有使用系爭土地如附圖所示標
    示(14)部分，並於其上建有面積290平方公尺之地上物，且
    無占有權源等情，已如前述，揆諸前揭法條規定，原告請求
    被告將占用部分之地上物拆除，並將土地返還原告，為有理
    由，自應准許。
三、原告陳明願供擔保，聲請宣告假執行，核無不合，爰酌定相
    當擔保金額准許之。
四、本件為判決基礎之事證已臻明確，兩造其餘攻擊防禦方法及
    所提證據，經審酌後，認均與判決結果不生影響，爰不一一
    論述。
五、結論：原告之訴為有理由，依民事訴訟法第78條，第390條
    第2項判決如主文。
中    華    民    國    99    年    10    月    14    日
                  民事第二庭    法  官  彭淑苑
以上正本係照原本作成。
如對本判決上訴，須於判決送達後20日內向本院提出上訴狀。
如委任律師提起上訴者，應一併繳納上訴審裁判費。
中    華    民    國    99    年    10    月    14    日
                                書記官  王恬如

司法院資訊處製作；財團法人民間司法改革基金會備份。
